最高法院刑事裁定　　　　　　　　　　111年度台抗字第264號
抗　告　人　蔡玉華


上列抗告人因違反公職人員選舉罷免法案件，不服臺灣高等法院
高雄分院中華民國111年1月7日駁回聲請再審之裁定（110年度聲
再字第121號），提起抗告，本院裁定如下：
    主  文
抗告駁回。
    理  由
一、刑事訴訟法對於有罪確定判決之救濟程序，設有再審及非常
    上訴二種，前者係為原確定判決認定事實錯誤而設立之救濟
    程序，與後者係為糾正原確定判決違背法令有別，倘所指摘
    者，係關於原確定判決違背法令之情形，應依非常上訴程序
    尋求救濟，不得聲請再審。又刑事訴訟法第420條第1項第 6
    款所稱新事實或新證據，除須具有未判斷資料性之「新規性
    」（或稱嶄新性、新穎性）外，尚須具備單獨或與先前之證
    據綜合判斷而足以動搖原確定判決所認定事實之「確實性」
    （或稱顯著性、明確性）特性，二者先後層次有別，且均不
    可或缺，倘未兼備，自無准予再審之餘地。
二、本件抗告人即受判決人蔡玉華就原審法院109 年度選上訴字
    第1 號刑事確定判決（下稱原確定判決），依刑事訴訟法第
    420條第1項第6 款規定聲請再審，其於原審聲請意旨略以：
    ㈠原確定判決關於以下事項，有判決理由不備之違失：⑴證
    人徐若芸之警詢供述應無證據能力，原確定判決竟認有證據
    能力；⑵證人林文銀於偵查中之證述反覆不一，原確定判決
    僅擷取對抗告人不利之供述，作為論罪之依據，而未審酌張
    淑玲（已判刑確定）於第一審對抗告人有利之證詞；⑶許秋
    香之證詞均係以推測或否定之語氣回答，其證詞無法佐證抗
    告人有親眼目睹張淑玲交付新臺幣（下同）2,000 元之事實
    。原確定判決認抗告人共同行賄徐劉平妹部分，抗告人並未
    參與任何犯罪構成要件之行為。原確定判決就張淑玲、徐若
    芸有利於抗告人之證詞未予斟酌；⑷原確定判決認定抗告人
    共同行賄鄧國欽部分，張淑玲交付賄款時，特別靠近鄧國欽
    之身體，抗告人根本難以看到，原確定判決就鄧國欽及張淑
    玲有利於抗告人之證述，均未斟酌，逕認抗告人涉犯共同交
    付賄賂罪，以上均有理由不備之違失。㈡原確定判決有以下
    ⑴至⑹之理由矛盾，其判決當然違背法令：⑴張淑玲之警詢
    筆錄業經原確定判決案件審理時予以勘驗，製有勘驗筆錄，
    原確定判決竟未敘述為何不得作為有利於抗告人之認定，且
    其認定顯與勘驗筆錄不同；⑵原確定判決以抗告人於許秋香
    之住處請其支持鍾福再（已判刑確定）等語，惟抗告人係出
    於為鍾福再競選拉票之目的，偕同林文銀及張淑玲至高雄市
    ○○區寶來里拜訪選民，實與一般拜票無異，原確定判決竟
    解讀為抗告人「知悉林文銀及張淑玲係出於買票之犯意而與
    許秋香為上開對話」，其事實認定及理由敘述不一致；⑶原
    確定判決認定抗告人行賄許秋香之事實為張淑玲交付賄款時
    ，抗告人目睹張淑玲交付賄款並向許秋香請求支持鍾福再，
    然張淑玲當日交付賄款時，抗告人正與許秋香所養之貓玩耍
    ，且抗告人係於要離開許秋香住處時，始請許秋香支持鍾福
    再，原確定判決此部分事實認定與理由說明互相矛盾；⑷原
    確定判決認定抗告人於林文銀請鄧國欽支持鍾福再時，有在
    場聽聞，而推論抗告人與林文銀、張淑玲有為鍾福再買票之
    犯意聯絡，惟抗告人當日係為鍾福再競選拉票，偕同林文銀
    及張淑玲拜訪選民，縱抗告人聽聞鄧國欽回答其家裡有3 票
    ，林文銀即請鄧國欽投票給鍾福再等語，乃助選之正常對話
    ，不足以證明抗告人與其有犯意聯絡，原確定判決為不利於
    抗告人之認定，其理由互相齟齬；⑸原確定判決認定抗告人
    共同行賄潘秀里部分，無非引用潘秀里於偵查及原審法院之
    證述為證據，然抗告人未見聞張淑玲行賄之場景，因此林文
    銀於抗告人在場時，請潘秀里支持鍾福再或詢問潘秀里家裡
    有幾票，實不違常情，原確定判決單憑林文銀與鄧國欽（應
    係潘秀里之誤）拜票時，抗告人在場聽聞其2 人之對話內容
    ，即推論抗告人主觀上係與林文銀、張淑玲共同向潘秀里買
    票之犯意，而為不利於抗告人之認定，亦有事實及理由矛盾
    之違誤；⑹抗告人係以幫助他人犯罪之意思，參與犯罪構成
    要件以外之行為，自應論以幫助犯，原確定判決認定為共同
    正犯，亦有判決理由矛盾之違背法令。㈢徐若芸之警詢陳述
    不具特信性，應無證據能力，不得作為認定抗告人犯罪之證
    據，原確定判決就抗告人共同行賄徐劉平妹部分，採用無證
    據能力之證據，有判決不適用法則之違法。㈣本件有張淑玲
    之警詢光碟為新證據云云。
三、原裁定以抗告人上開聲請意旨㈠至㈢部分，係主張原確定判
    決如何違背法令，與聲請再審之要件不合，聲請意旨此部分
    主張，自非可採。至於聲請意旨㈣之部分，原確定判決非僅
    以張淑玲之警詢陳述，作為認定抗告人犯罪之唯一證據。且
    原確定判決案件審理時，於民國109年7月14日勘驗張淑玲之
    警詢光碟，僅勘驗鍾福再前往抗告人之住處，交付3 萬元予
    林文銀，林文銀再交予張淑玲部分後，3 人共同前往找許秋
    香部分。依勘驗筆錄，張淑玲在抗告人住處，收受由鍾福再
    所轉交之3 萬元後，林文銀要抗告人及張淑玲前往處理此事
    ，並要張淑玲將錢分給別人，至為明確。且張淑玲於該次警
    詢係供稱：伊未聽到這些（指3 萬元）就是要向人買票的錢
    等語，但其確實自林文銀手中接過鍾福再交予林文銀之3 萬
    元，林文銀並說要將這些錢分給別人，林文銀於鍾福再離開
    抗告人住處後，即與張淑玲及抗告人一起前往許秋香住處，
    且原確定判決認定張淑玲、林文銀確有將鍾福再轉交之3 萬
    元，向有投票權之許秋香等人賄選買票，亦即原確定判決已
    就張淑玲之警詢錄音光碟為斟酌取捨。因認聲請意旨所指上
    開事證，無論係單獨或結合先前已經存在卷內之各項證據，
    予以綜合判斷，均未能因此產生合理懷疑，而足以推翻原確
    定判決認定之事實，其再審聲請為無理由，而予駁回。經核
    並無違誤。
四、抗告意旨仍執陳詞，以抗告人僅曾陪同助選，並無賄選之行
    為，至於原確定判決認定抗告人共同行賄許秋香部分，並無
    證據足以證明抗告人有親眼目睹張淑玲交付賄款之事實，亦
    無其他積極證據足以證明抗告人有目睹張淑玲與許秋香之談
    話內容及張淑玲交付賄款予許秋香。再者，張淑玲交付賄款
    予徐若芸時，若張淑玲與抗告人有共同行賄之犯意聯絡，何
    需刻意將錢摺起來連同文宣置放以掩人耳目，而指摘原裁定
    不當。無非係對原裁定已明白論駁之事項，依憑己意，再事
    爭辯，及對原確定判決取捨證據等採證認事職權之適法行使
    ，任意指摘，其抗告為無理由，應予駁回。
據上論結，應依刑事訴訟法第412條，裁定如主文。  
中    華    民    國   111    年    3     月    2     日
                  刑事第六庭審判長法  官  許  錦  印  
                                  法  官  何  信  慶  
                                  法  官  朱  瑞  娟  
                                  法  官  高  玉  舜  
                                  法  官  劉  興  浪  
本件正本證明與原本無異
                                  書記官
中    華    民    國   111    年    3     月    7     日